【裁判字號】    97,易,715
【裁判日期】    971230
【裁判案由】    竊盜
【裁判全文】
臺灣高雄地方法院刑事判決               97年度易字第715號
公  訴  人  臺灣高雄地方法院檢察署檢察官
被      告  甲○○
                    （另案高雄慈惠醫院執行監護中）
指定辯護人  本院公設辯護人戊○○
上列被告因竊盜案件，經檢察官提起公訴（97年度偵字第13732
、13862 號），本院判決如下：
    主  文
甲○○無罪，應令入相當處所，施以監護壹年。
    理  由
一、公訴意旨係以：甲○○意圖為自己不法所有，基於竊盜之犯
    意，於民國97年5 月6 日22時53分許、同年月7 日23時42分
    許、同年月10日0 時2 分許，在高雄市○○區○○路634 、
    636 號之全家超商，趁無人注意之際，以徒手方式，分別竊
    取該商店所有價值新臺幣（下同）79元之優酪乳1 瓶、每日
    C 柳橙汁1 瓶（價值75元）、鮮乳1 瓶（價值143 元），嗣
    甲○○於97年5 月10日0 時2 分許，在上揭全家超商竊得鮮
    乳1 瓶欲離去時，為乙○○、丁○○發現而當場逮捕，並報
    警處理，經調閱上揭3 竊盜行為時之監視錄影帶，而查悉上
    情；另於97年5 月8 日21時30分許，在高雄市○○區○○路
    356 號家樂福大賣場，趁無人注意之際，以徒手方式，竊取
    該商店所有之益可膚1 瓶、寶齡髮細胞養髮液1 盒、味全生
    技深海膠原蛋白1 瓶（共價值1949元），嗣得手後欲離去之
    際，為張力紘發現而攔阻，經報警處理，而查悉上情。因認
    被告甲○○均涉犯刑法第320 條第1 項之竊盜罪嫌等語。
二、按行為時因精神障礙或其他心智缺陷，致不能辨識其行為違
    法或欠缺依其辨識而行為之能力者，不罰，刑法第19條第1
    項定有明文。又被告行為不罰者，應諭知無罪之判決；依刑
    法第19條第1 項其行為不罰，認為有諭知保安處分之必要者
    ，並應諭知其處分及期間，刑事訴訟法第301 條第1 項後段
    、第2 項分別定有明文。
三、本件公訴人認被告甲○○涉犯竊盜罪嫌，係以證人即全家超
    商店員乙○○、丁○○、證人即家樂福愛河店警衛丙○○於
    警詢及偵查中、證人即全家超商店員張嘉紋於警詢之證述，
    及上開物品扣押目錄表、贓物認領保管單及照片等為其主要
    之論據。訊據被告甲○○否認有被訴竊盜之犯行，辯稱：上
    開物品均係其所有，並無竊盜行為等語。惟查：被告於上開
    時地徒手竊取他人財物之事實，業據上開證人於警詢或偵查
    中證述甚詳，且互核相符；復有扣押物品目錄表、贓物認領
    保管單及照片在卷可資佐證；是被告上開4 次竊盜犯行，固
    堪認定。然本件指定辯護人於審判程序中為被告辯護陳稱本
    件根據高雄市立凱旋醫院鑑定書，被告對所有物之認知逸脫
    常情，其行為時之識別能力已顯著降低，且鑑定時並未利用
    精神疾病脫罪，是本案應審究被告行為時之精神狀況，以查
    明其有無罪責，而應受刑事制裁。
四、本院於審理中依職權將被告送請高雄市立凱旋醫院鑑定其於
    本案行為時之精神狀態如何？其辨識行為違法之能力或依其
    辨識而行為之能力，是否有所欠缺或減低？該院鑑定結論：
    本件被告因精神疾病的障礙，至少已使其依其辨識而行為之
    能力的程度顯著降低；又綜合門診鑑定、心理測驗及精神狀
    態檢查所得的資料，案主（即被告）過去疑似有幻聽及怪異
    行為，根據其母的說法，發現案主平日即有某些異常行為，
    例如：鄰居告知案主會一邊騎車一邊吼叫的情形，可能因受
    到精神症狀的影響。案主的社會與職業功能受損，而由案主
    的測驗顯示有智能認知功能退化的情形，目前於看守所的期
    間，會覺得飯菜可能有下毒，因此根據DSM-IV診斷準則，案
    主的精神科診斷其有精神分裂症、妄想症及疑忘想性人格疾
    患，此有高雄市立凱旋醫院97年10月1 日高市凱醫成字第
    0970006234號精神鑑定書1 份在卷可稽。
五、另本院審酌本件被告自始供述其係拿自己店裡的東西，而不
    算偷竊行為，被告承認有拿取他人物品，但不承認是法律上
    之竊取行為，是被告顯因精神分裂症，致已達不能辨識其行
    為違法或欠缺依其辨識而行為之能力。又本件被告並沒有在
    案發前不久至其他醫療院所就診，且接受上開鑑定時，亦拒
    絕談論自己案情，顯示其並沒有想到利用其病，來製造減刑
    的證明。綜上，本件堪認被告於上開時、地為4 次竊盜犯行
    時，其精神狀態已達對於外界事務全然缺乏知覺理會及判斷
    作用之程度，無自由決定意思之能力，確已達不能辨識其行
    為違法或欠缺依其辨識而行為之能力而無刑事責任能力。揆
    諸首開法條規定，自應就其所為上開竊盜行為，而為無罪之
    判決，用期適法。
六、末查，上開精神鑑定書又建議為了防止被告之精神狀態繼續
    影響其行為，有必要積極其精神分裂症，須衛教病人確實服
    藥的重要性，建立其病識感，教導其區別內在幻想與外在真
    實環境，並教導其如何處理幻聽，防範疾病復發，然而家屬
    恐又無法實質教導案主，因此最佳處遇方式是在醫療處所施
    予一定期限之藥物治療及團體或個人衛教的監護處分（至少
    一年以上）等語，顯見被告仍有治療之必要，且其因欠缺控
    制力，自有再犯及危害社會之虞。是綜合上述各情，足認有
    令被告入相當處所施以監護之必要，爰依刑法第87條第1 項
    、第3 項前段規定，諭知令被告入相當處所施以監護1 年，
    以達其個人治療及社會防衛之效。
七、據上論斷，應依刑事訴訟法第301 條，刑法第19條第1 項、
    第87條第1 項、第3 項前段規定，判決如主文。
本件經檢察官黃子宜到庭執行職務。
中    華    民    國    97    年    12    月    30    日
                  刑事第五庭  法  官    蘇揚旭
以上正本證明與原本無異。
如不服本判決應於收受送達後10日內向本院提出上訴書狀，並應
敘述具體理由；如未敘述上訴理由者，應於上訴期間屆滿後20日
內向本院補提理由書（均須按他造當事人之人數附繕本）「切勿
逕送上級法院」。
中    華    民    國    97    年    12    月    30    日
                              書記官    莊正彬


司法院資訊處製作；財團法人民間司法改革基金會備份。
